【裁判字號】    94,重上更(二),646
【裁判日期】    950309
【裁判案由】    重利
【裁判全文】
臺灣高等法院臺南分院刑事判決   94年度重上更(二)字第646號
上  訴  人
即  被  告  乙○○
上列上訴人因重利案件，不服臺灣臺南地方法院89年度訴字第
342號中華民國89年5月22日第一審判決（起訴案號：臺灣臺南地
方法院檢察署88年度偵字第9932號），提起上訴，經判決後，由
最高法院第二次發回更審，本院判決如下：
    主  文
原判決關於乙○○部分撤銷。
乙○○無罪。
    理  由
一、公訴意旨略以：被告乙○○曾因犯常業重利罪，經臺灣臺南
    地方法院於民國（下同）八十八年六月十七日判處有期徒刑
    一年四月，緩刑四年，並於八十八年七月十二日判決確定，
    仍不知悔改，猶與劉銘琳、謝國安（另併院方審理）、柯嘉
    峰（另併院方審理）等人，共同基於常業重利之概括犯意聯
    絡，自前開判決後某日起，在台南市○○○街一五四巷三二
    號處經營地下錢莊，以扣0000000號電話傳呼代號「
    八八八」及「五五五」為聯絡方式，招攬需款孔急之不特定
    人，貸以金錢，月息為六十分，而取得與原本顯不相當之重
    利，並均以之為常業。嗣於八十八年八月九日經警持檢察官
    核發之搜索票，在上址自被搜索人乙○○之皮包內搜索扣得
    借款人甲○○、丙○○等因向渠等借款所簽發交付之支票共
    計四紙，及第五信用合作社代收票據送件簿一本、第五信用
    合作社黃世斌存摺簿一本。因認被告共同涉有刑法第三百四
    十五條常業重利罪嫌云云。
二、按犯罪事實應依證據認定之，無證據不得認定犯罪事實。又
    不能證明被告犯罪者，應諭知無罪之判決。刑事訴訟法第一
    百五十四條第二項、第三百零一條第一項分別定有明文。又
    認定犯罪事實所憑之證據，無論其為直接或間接證據，其為
    訴訟上之證明，均須達於通常一般之人均不致有所懷疑，而
    得確信其為真實之程度者，始得據為有罪之認定，倘其證明
    尚未達到此一程度，而有合理性之懷疑存在時，致無從為有
    罪之確信，即應為無罪之判決。此有最高法院七十六年台上
    字第四九八六號判例可資參照。
三、公訴人認被告乙○○涉有常業重利罪嫌，無非以訊以證人甲○○證述「借錢係向被告乙○○、劉銘琳二人接洽，錢是被
    告乙○○交付予伊」等語，而查扣之支票四紙等物，係自被
    告乙○○之皮包內所搜扣而得，有警制執行搜索報告書一紙
    在卷可稽，同案被告劉銘琳雖供稱：該地下錢莊僅係伊一人
    經營云云，顯係故為迴護被告之詞等情，為其論據。
四、訊據被告乙○○堅決否認有共同常業重利犯行，辯稱：(1)丙○○在警詢時就說不認識我，我根本沒有借錢給他；(2)我跟
    甲○○是朋友，他經營通訊行，週轉困難，要跟我借錢，我
    跟他說沒錢借他，他問我有無辦法幫他借，託我向朋友調款
    ，我知道劉銘琳有在借錢給人家，我就幫甲○○向劉銘琳調
    款，後來我去問劉銘琳之後，告知甲○○的情形，劉銘琳後
    來私下有跟甲○○見面，談妥借款的條件，後來劉銘琳託我
    將款項交給甲○○，其目的是怕甲○○將來無法償還時，他
    就要找我負責，意思要我當保證人，後來甲○○私下又有跟
    劉銘琳借款多次，但沒有經過我手，八月九日當天，甲○○
    是因為前面的借款無法償還，拿舊票去找劉銘琳換新票，後
    來劉銘琳打電話跟我說這件事，叫我載他回家，沒想到，載
    他回家時，警察就在他家門口，後來我就被說成跟劉銘琳一
    起經營地下錢莊，實際上，劉銘琳經營地下錢莊所賺的利息
    錢，也絲毫沒有分紅給我，而我也沒有向劉銘琳支領薪水，
    我只是介紹甲○○跟他認識。我只記得四、五月間第一次介
    紹劉銘琳給甲○○，後來甲○○又向劉銘琳借款多次，且有
    換票，這細節我就不太清楚等語。
五、經查：
  (一)被告是否共同高利貸款給證人丙○○？
  (1)證人丙○○雖於原審及本院前審均未到庭，惟據其於警詢證
    稱：「我事前就與『阿琳』之人有認識，但在今（九）日中
    午，因急需現金要付電話費。就聯絡『阿琳』之人說我要借
    款新台幣二萬元，後來在約十三時左右，「阿琳」就開車到
    我台南市○○○街八十三號拿現金二萬元給我，我就開立乙
    張台南市第三信用合作社支票（NO0000000）票額二
    萬五千元給綽號「阿琳」的人。」、「『阿琳』之人是劉銘
    琳沒錯。」、「只有劉銘琳一人自己前往，還沒有人向我催
    討借款（因今日才借款的）。」等語，核與其於偵查中證稱
    ：「（何時借？）88、8、9借一次二萬元，我與劉員認識，
    我軋票需錢向他借。」、「（利息？）我開十天票給他，金
    額25000元。」、「（與郭員接洽過？）沒有。」等語（見
    偵查卷第30頁88年8月25日訊問筆錄）相符。足認以月息七
    十五分之高利貸款給證人丙○○者為同案被告劉銘琳，與被
    告乙○○完全無涉，至為灼然。至於被告於警詢供稱：「（
    被害人丙○○亦供稱你於今（九日）中午向你借貸新台幣二
    萬元，一○天後付利息五千元，是你親手交付現金給他的，
    有無此事？）沒有這回事，但這也是劉銘琳要我轉交給丙○○的。」上開後句，核與證人丙○○上開於警詢所述情節不
    符，不足採為不利被告之認定。
  (2)按共同正犯之成立，祇須具有犯意之聯絡，行為之分擔，既
    不問犯罪之動機起何人，亦不必每一階段犯行，均經參與。
    且共同正犯之意思聯絡，不限於事前有所協議，其於行為當
    時，基於相互之認識，以共同犯罪之意思參與者，亦無礙於
    共同正犯之成立，最高法院七十三年臺上字第一八八六號判
    例固著有明文。而以月息七十五分之高利貸款給證人丙○○
    者為同案被告劉銘琳，已如上述，則既查無積極證據足證被
    告乙○○與同案被告劉銘琳間，就上開高利貸款給證人丙○○部分，有何「犯意之聯絡及行為之分擔」？自不能以被警
    查獲時，二人同在一起乙情，即遽認同案被告劉銘琳此部分
    之犯行，被告乙○○為共同正犯。
  (二)被告是否共同高利貸款給證人甲○○？
  (1)證人甲○○於警詢證稱：「今八八年八月九日下午十三、十
    四時許，在台南市○○路○段一八五號我公司內向乙○○等
    人借貸新台幣三十五萬元，明訂十日內還清新台幣三十七萬
    五千元，並開立支票張（面額各新台幣十萬、二萬五千元
    支票），約利息二十一分。乙○○本人交現金給我，劉銘琳
    與他同行，另二名我就沒看到。」「於八十八年六月及七月
    有向乙○○等人借貸四次，(1)借貸十萬元，十天內償還十二
    萬元。(2)借貸五萬元，償還六萬五千元。(3)借貸二十萬元，
    償還二十四萬元。(4)借貸十八萬元，償還二十萬五千元等。
    以上四件及今日計五件，是我向乙○○借貸金錢之流向，均
    開立我所有萬泰銀行之支票作為抵押。」「每次金錢均由乙○○交付給我，劉銘琳均與他同行。」「乙○○、劉銘琳二
    人均出面交錢給我。」等情；其於偵查中具結證稱：「88年
    6月開始向他們借錢」、「約借四、五次，金額約五萬、十
    萬、十五萬及今日的三十萬元都有。」（見偵查卷第11、12
    頁88年8月9日訊問筆錄）；「88年6月間借三、四次，88年7
    月還錢。分別借五萬元、十萬元、二十萬元及十八萬元。」
    、「扣0000000傳呼555。呼叫號碼是劉銘琳告訴我，我先認
    識乙○○。我向郭員借錢，郭員沒錢，他向劉員拿錢借我。
    」、「（88、8、9 有借錢？）有，借35萬元，郭員叫劉員
    拿錢給我，我向郭員借的。」、「（88、8、9透過郭員向劉
    員借？）88、8、8郭員來我店，我對他說隔天要軋票，他說
    沒辦法，我直接扣機給劉員，隔天是劉員拿錢過來給我。」
    等語（見偵查卷第29 頁背面、30頁背面88年8月25日訊問筆
    錄）。足認，證人甲○○確於88年6月間借款四次，連同88
    年8月9日該次借款，共借款五次，堪以認定。
  (2)從證人甲○○上開證述可知，其於88年6月間前四次借款，
    係由被告乙○○交付借款，第五次借款係由同案被告劉銘琳
    交付借款（交付借款部分，證人甲○○於警詢、偵查中上開
    證述不完全相符，應以偵查中經具結之證述較為可採）。又
    本案公訴人係認被告自其前案判決後某日起有共同常業重利
    犯行云云，則證人甲○○前四次借款，其真意究竟係向乙○○抑劉銘琳高利借款？(甲)若認該88年6月間前四次借款之
    時間，係在被告前案88年6月17日判決前，則本案須探究該
    第五次借款，被告有無涉及常業重利犯行？若有，始有常業
    犯單純一罪起訴效力及於全部，而須一併探究前四次借款被
    告有無涉及常業重利犯行之問題，若無，即無須一併探究該
    問題；(乙)若認該88年6月間前四次借款之時間，係在被告前
    案88年6月17日判決後，則自須一併探究前四次借款被告有
    無涉及常業重利犯行。然觀之起訴書所載，被告各次犯行之
    具體時間公訴人未詳加認定明確記載，是縱認該88年6月間
    前四次借款之時間，係在被告前案88年6月17日判決後，衡
    之同案被告劉銘琳於偵查中證稱：「（和乙○○何人是老闆
    ？）他沒有經營。我只叫他拿錢給丁一中，因為他和丁一中
    較熟。」「（為何甲○○說有時向乙○○借錢？）他是透過
    乙○○向我借錢。」（見偵查卷第12頁背面、13頁88年8 月
    9日訊問筆錄）「（有與郭員一起做地下錢莊？）沒有。我
    自己一個人借給朋友錢。」（見偵查卷第30頁背面88年8 月
    25日訊問筆錄）等語，核與其於警詢供稱：「由我將錢交付
    乙○○，再由乙○○交付給丁一中」「我本人借給丁一中，
    乙○○沒有參與。」相符，亦與證人甲○○上開所證述「扣
    0000000傳呼555。呼叫號碼是劉銘琳告訴我，我先認識乙○○。我向郭員借錢，郭員沒錢，他向劉員拿錢借我。」等情
    相符，亦與透過熟識朋友向他人調錢週轉應急之日常生活經
    驗法則無悖，堪認證人甲○○前四次借款，其真意係向劉銘
    琳高利借款無訛。證人甲○○上開所證述「（88、8 、9
    有借錢？）有，借35萬元，郭員叫劉員拿錢給我，我向郭員
    借的。」、「（88、8、9透過郭員向劉員借？）88、8 、8
    郭員來我店，我對他說隔天要軋票，他說沒辦法，我直接扣
    機給劉員，隔天是劉員拿錢過來給我。」等語（見偵查卷第
    29頁背面、30頁背面88年8月25日訊問筆錄），可知證人甲○○於偵查中同一日之證詞，前後似未一致，惟由其後之詳
    細補充說明，堪認證人甲○○第五次借款，其真意係向劉銘
    琳高利借款無訛。證人甲○○五次借款均透過被告向劉銘
    琳高利借款，前四次由被告交款，第五次由劉銘琳交款，已
    如上述，是證人甲○○於偵查中證稱「向被告乙○○、劉銘
    琳二人接洽（借錢），打他0000000號連絡借錢。」等語（
    見偵查卷第11頁背面），其真意應與本院上開認定無違，公
    訴人憑此據以認定被告與劉銘琳為共同正犯，及認為同案被
    告劉銘琳供稱：該地下錢莊僅係伊一人經營，顯係故為迴護
    被告之詞云云，尚有未洽；另查扣之支票四紙等物，非自被
    告乙○○之皮包內所搜扣而得，該皮包為同案被告劉銘琳所
    有乙情，迭據劉銘琳於偵審中供述在卷，公訴人憑查扣該皮
    包一節，據以認定被告與劉銘琳為共同正犯，同有未洽。
    且尚查無積極證據足認被告有向劉銘琳收取紅利或仲介費，
    或被告有以劉銘琳之犯罪行為充作自己犯罪行為之意思，則
    焉能僅憑被告確有代劉銘琳交付借款給丁一中（指前四次）
    乙情，即遽認被告與劉銘琳有共同為常業重利犯行之「犯意
    之聯絡及行為之分擔」？
  (3)至於被告辯稱伊介紹甲○○第一次向劉銘琳借款係88年4、5
    月間，88年8月9日甲○○係要向劉銘琳換票非借款云云，及
    證人甲○○於原審證稱伊係於88年4月間開始向劉銘琳借款
    ，88年8月9日係向劉銘琳換票云云（見原審卷第42頁），同
    案被告劉銘琳於本院前審供稱甲○○係於88年4、5月間向伊
    借款云云（見本院上訴卷第29頁背面、第30頁），核與上開
    本院認定之事實不符，不予採信，併此敘明。
  (三)綜上所述，被告前開所辯其無常業重利犯行，尚堪採信。此
    外，復查無其他積極證據可認被告有共同常業重利之犯行，
    其犯罪應屬不能證明。原審未加詳查，認被告常業重利，尚
    嫌速斷，被告上訴否認犯罪，則屬有理由，自應由本院將原
    判決關於乙○○部分予以撤銷，依法諭知無罪之判決。
據上論斷，應依刑事訴訟法第369條第1項前段、第364條、第30
1條第1項，判決如主文。
本案經檢察官王碧霞到庭執行職務。
中    華    民    國    95    年    3     月    9     日
                  刑事第三庭    審判長法  官  陳義仲
                                      法  官  張世展
                                      法  官  陳顯榮
以上正本證明與原本無異。
檢察官如不服本判決應於收受本判決後十日內向本院提出上訴書
，其未敘述上訴理由者並得於提起上訴後十日內向本院補提理由
書。
                                      書記官  陳嘉琍
中    華    民    國    95    年    3     月    9     日


司法院資訊處製作；財團法人民間司法改革基金會備份。
